臺灣花蓮地方法院民事判決
109年度建字第12號
原      告
即反訴被告  億隆營造有限公司

法定代理人  張文進  
訴訟代理人  闕言霖律師
            吳明益律師
被      告
即反訴原告  廖皎邦  
訴訟代理人  簡燦賢律師
上列當事人間請求給付工程款等事件，本院於民國111年6月20日
言詞辯論終結，判決如下：
    主    文
被告應給付原告新臺幣(下同)133,331元，及自民國(下同)109年
5月20日起至清償日止，按週年利率百分之5計算之利息。
原告其餘之訴駁回。
訴訟費用由被告負擔百分之3，餘由原告負擔。
本判決第1項得假執行。但被告如以133,331元為原告預供擔保，
得免為假執行。
原告其餘假執行之聲請駁回。
反訴被告應給付反訴原告263,939元，及自109年9月15日起至清
償日止，按週年利率百分之5計算之利息。
反訴原告其餘之訴駁回。
反訴訴訟費用由反訴被告負擔百分之24，餘由反訴原告負擔。
本判決第6項得假執行。但反訴被告以263,939元為反訴原告預供
擔保，得免為假執行。
反訴原告其餘假執行之聲請駁回。
　  事實及理由
壹、本訴部分：
一、原告主張：
  ㈠原告於民國108年5月29日向被告承攬位於花蓮縣光復鄉之畜
    牧設施新建工程(下稱系爭工程)，兩造並簽訂「廖晈邦畜牧
    設施新建工程」合約書(下稱系爭契約)，依系爭契約第5條
    規定付款方式為：「乙方(即原告)按工程實際進度百分比請
    領工程款」、「每月24日前檢附發票，當月底按請款額甲方
    (即被告)給付現金支票」。
　㈡嗣原告於108年9月底向被告請領當月之款項，遭被告拖延至
    同年10月16日始交付支票支付。後原告於同年10月底再向被
    告請領當月款項時，被告更遲至同年11月19日仍未給付。是
    被告已有系爭契約第12條所定得不經催告逕行終止系爭契約
    之遲延付款事由，原告遂於108年11月19日向被告表示終止
    系爭契約指示工地人員停工，被告始於同年11月25日將發票
    日為108年11月17日之支票交予原告，以給付108年10月份工
    程款。嗣被告於109年2月3日通知原告復工，然兩造就復工
    條件無法達成共識。又因本件係被告遲延付款而違約在先，
    且原告業已於108年11月19日終止系爭契約，原告自得向被
    告請求以下費用：
　　⒈已完成之工程款：
　　  系爭契約於108年11月19日終止並停工，被告尚未給付原
      告自108年11月1日至19日已承作之工程款計新臺幣(下同)
       754,481元，並應由被告負擔稅賦，共計792,206元(計算
      式：754,481l.05＝792,206)。
    ⒉工程管理費：
　　　系爭契約約定施工材料由被告負擔，原告並因負責用料之
      議價、料品之查核管理等工作，而得向被告收取以工程款
      14%計算之工程管理費用。而系爭工程總價為10,392,153
      元，今系爭工程於109年11月19日提前終止，原告依已完
      成項目經核算工程管理費金額如解約結算書(下稱系爭解
      約結算書)第13-16項所示為5,077,373元，扣除被告前已
      預付之工程管理費1,000,000元，是被告尚未給付之工程
      管理費用為4,007,373元，加計稅賦後為4,281,242元(計
      算式：4,007,373l.05＝4,281,242)。
　㈢爰依系爭契約之法律關係，請求被告給付已完成之工程款及
    工程管理費等語。並聲明：㈠被告應給付原告5,073,448元，
    及自起訴狀繕本送達翌日起至清償日止，按年息5%計算之利
    息。㈡願供擔保請准宣告假執行。
二、被告則以：
  ㈠依系爭契約第5條之規定，原告需在每月24日前檢附發票，再
    由被告於當月底按原告請款金額給付現金支票，倘原告未於
    每月24日前檢附發票請款，被告自不受在月底給付工程款支
    票之拘束。是原告遲至108年10月4日、11月3日才就同年9月
    和10月之工程款檢附發票請款，故被告自不負遲延付款責任
    ，原告亦不得以此終止系爭契約。
　㈡系爭工程購買材料之規格、數量、內容及所採購和管理過程
    等，均由被告和廠商討論決定，原告請求工程管理費應有疑
    義。系爭解約結算書項目13「代管理訂定材料完成金額」欄
    之金額，不應計算入「工程管理費」範圍，因所有材料及工
    人等均未進入工程現場，僅尚在契約簽訂階段。本件之「工
    程管理費」僅能就系爭解約結算書項目12「代工結算合計」
    即累計已施工項目第1-11項共2,706,074元計算，是被告就
    該部分應負之工程管理費應為378,850元(計算式：2,706,07
    4元14%＝378,850元)。另加上系爭解約結算書108年11月份
    結算請款欄中工程款754,481元，並扣除被告預付工程管理
    費1,000,000元，則即使是雙方同意終止系爭契約，被告應
    付予原告之費用應為133,331元(計算式：378,850＋754,481－
    1,000,000＝133,331)。
  ㈢並為答辯聲明：⒈原告之訴駁回。⒉如受不利判決，願供擔保
    請准宣告免為假執行。
三、本件不爭執事項(見本院卷第465、506頁)：
  ㈠兩造於民國108年5月29日簽立系爭契約，系爭契約條款係由
    原告所擬具。
  ㈡本件工程之付款方式，依系爭契約第5條規定，由原告按工程
    實際進度百分比請領工程款。按月於每月24日前檢附發票，
    而被告於當月底按請款額給付現金支票。　　
  ㈢被告於109年2月3日委請律師發函請原告於文到3日內復工。
　㈣被告已給付原告工程管理費用1,000,000元。
  ㈤被告應給付原告108年11月結算請款金額為754,481元。
　㈥系爭結算書(見卷第71頁)編號1至11之工程款加總金額為2,70
    6,074元，此部分被告應給付之工程管理費金額為378,850元
    (計算式：2,706,074×14%＝378,850，元以下四捨五入)。
四、本件爭點(見本院卷第465-466頁)：
  ㈠被告有無遲延給付工程款之情形？原告得否以此終止系爭契
    約？
　㈡原告請求被告給付已完成未請款部分之工程款792,206元，有
    無理由？
　㈢原告請求被告給付工程管理費4,281,242元，有無理由？ 
五、本院之判斷：
  ㈠被告無遲延給付工程款之情形，原告以被告遲延給付工程款
    為由終止系爭契約，為無理由。
　　⒈按估驗付款除另有規定外，悉依下列規定辦理：⑴付款方式
      ：乙方按工程實際進度百分比請領工程款。⑵每月24日前
      檢附發票，當月底按請款額甲方給付現金支票，系爭契約
      第5條定有明文，已如前揭三、㈡所述。是原告雖得按工程
      實際進度百分比請領工程款，惟前提為原告須於每月24日
      前「檢附發票」請款，被告始有在該次請款之「月底」前
      ，以交付現金支票方式給付該部分工程款之義務；倘原告
      雖有請款行為，惟未檢附發票，被告自尚無給付該筆工程
      款之義務，而不負給付遲延責任。
　　⒉原告雖主張其已於108年10月底向被告請求該月份之工程款
      ，惟被告遲至同年11月19日仍未給付，並提出108年10月
      份請款單1紙(見卷第61頁，下稱系爭請款單)為據。然經
      審視系爭請款單，其說明欄第1點載明：「以上均暫未開
      立發票，彙整後統一開立。」等語，已足認原告請求108
      年10月份之工程款時，並未檢附發票，揆諸上揭說明，難
      認被告於108年11月間起已負有給付108年10月份工程款之
      義務。
　　⒊雖原告另以：系爭工程每次請款時，因各廠商開立之發票
      尚未及匯整，原告工地主任於對帳時，均未提供發票予被
      告，而因被告實際上均參與亦知悉工地施作情況，被告得
      審酌當月請款項目後確認對帳，原告工地主任陳天富與被
      告確認對帳無誤後，由被告於隔月月初以支票付款等語，
      以佐證系爭工程請款不須檢附發票之依據。惟原告此部分
      主張縱屬真實，惟亦僅為被告就原告此前請款之流程為通
      融之舉，並不代表被告放棄往後之原告請款得主張上揭約
      定流程辦理。而原告於請求108年10月份之工程款時，既
      未檢附發票，益徵原告請款流程與系爭契約約定不合，被
      告自不負給付遲延責任。
　　⒋從而，被告既無不按照付款進度付款情事，則原告主張依
      系爭契約第12條解除或終止系爭契約，即屬無據。
　㈡請求被告給付已完成未請款部分(即108年11月)之工程款754,
    481元，為有理由，逾此部分則無理由。
　　被告應給付原告108年11月結算請款金額為754,481元，業為
    兩造所不爭執，已如前揭三、㈤所述。是原告請求被告給付
    此部分工程款754,481元，為有理由，逾此部分則無理由，
    應予駁回。
　㈢原告請求被告給付工程管理費378,850元，為「有」理由，逾
    此部分則無理由。
　　⒈原告主張給付工程管理費4,281,242元，係以除代工程程管
      理費378,850元外，另原告業已為被告完成金額為33,560,
      880元之材料代訂業務，故被告自應就此部分給付原告「
      代管理訂定材料完成金額」之管理費4,698,523元(計算式
      :33,560,880×14%＝4,698,523)。
　　⒉原告請求「已施工部分」之工程管理費378,850元，為「有
      」理由。
　　　查系爭結算書編號1至11之工程款加總金額為2,706,074元
      ，此部分被告應給付之工程管理費金額為378,850元等情
      ，業為兩造所不爭執，已如前揭三、㈥所述，是原告此部
      分請求自有理由。
　　⒊至原告請求「代管理訂定材料完成金額」(即「材料管理部
      分」)之工程管理費4,698,523元，為「無」理由。
　　　⑴按稱承攬者，謂當事人約定，一方為他方完成一定之工
        作，他方俟工作完成，給付報酬之契約，民法第490條
        第1項定有明文。雖承攬契約之當事人可依承攬工程進
        度約定為報酬給付之約定，惟若無特別約定，仍以完成
        一定工作為前提，要無將承攬工作切割為「材料管理部
        分」、「施工管理部分」而分別請求之理。
　　　⑵本件原告雖主張工程管理費部分，可區分為「材料管理
        部分」、「施工管理部分」分別請求，然本件系爭工程
        係被告之「畜牧設施新建工程」承攬施作，兩造雖可依
        一定進度為報酬給付之約定，惟若無特別約定，仍以完
        成一定工作為前提。而原告主張單純議價、簽約、進料
        ，不待將採購之材料完成一定之工程施作，即得請領工
        程款云云，業據被告所否認，原告復未提出何證據以實
        其說，自難逕採。
  ㈣綜上，被告應給付原告之金額為1,133,331元(計算式:754,48
    1＋378,850＝1,133,331)，扣除被告前已預先給付原告之工程
    管理費1,000,000元(見前揭三、㈣)，被告尚應給付原告133,
    331元(計算式:1,133,331－1,000,000＝133,331)。
　㈤按給付有確定期限者，債務人自期限屆滿時起，負遲延責任
    ；遲延之債務，以支付金錢為標的者，債權人得請求依法定
    利率計算之遲延利息；而應付利息之債務，其利率未經約定
    ，亦無法律可據者，週年利率為百分之五，民法第229條第1
    項、第233條第1項、第203條分別定有明文。本件上揭㈡、㈢
    部分之請求，其給付均有確定期限，而原告僅請求自起訴狀
    繕本翌日起之遲延利息，對被告既無不利，自無不許之理。
    又本訴之起訴狀繕本於109年5月19日送達被告，有本院送達
    證書附卷可證(見卷第103頁)，是原告請求自其翌日(即109
    年5月20日)起至清償日止，按年息5%計算之遲延利息，亦屬
    有據。
六、綜上所述，原告依系爭契約之法律關係，請求被告給付133,
    331元，及自109年5月20日起至清償日止，按年息5%計算之
    利息，為有理由，應予准許，逾此部分請求則無理由，應予
    駁回。　　
七、本訴事證已臻明確，兩造其餘攻防，核與判決結果不生影響
    ，爰不一一論述，併此敘明。　　
八、本判決主文第1項，係命被告給付金額未逾500,000元所為之
    判決，爰依民事訴訟法第389條第1項第5款規定，依職權宣
    告假執行，並依同法第392條第2項規定，依被告聲請宣告得
    預供擔保，免為假執行；至於原告敗訴部分，其假執行之聲
    請已因訴之駁回而失所附麗，應併予駁回。
九、本訴訴訟費用負擔之依據：民事訴訟法第79條。　　　　
貳、反訴部分：
一、反訴原告主張：
  ㈠反訴原告於反訴被告通知不願繼續履約施作時，曾委託臺灣
    省土木技師公會就系爭工程之施工瑕疵加以鑑定，發現反訴
    被告於施工管理過程中有諸多項目之瑕疵須更正，改正估價
    金額為263,939元，此瑕疵改善費用自應由反訴被告負擔。
　㈡因反訴被告非法終止系爭契約，致反訴原告不得已尋覓其他
    廠商繼續施作系爭工程，遲延完工日共5個月，而系爭工程
    是為飼養牛乳之用，並經花蓮縣核准飼養乳牛1,000頭，依
    反訴原告於其他縣所飼養每頭乳牛之每日乳產量平均為26.5
    5公斤，及依107年財團法人中央畜產會編製之「民國107年
    台灣主要產禽產品生產費用與收益分析」，每百公斤農家扣
    除成本賺款為824元，則此期間反訴原告之短少收入為32,37
    8,256元(計算式：1,000頭26.55公斤824元/100公斤148
    日＝32,378,256元)，爰僅向反訴被告請求其中3%之損失即97
    1,347元。　　
　㈢綜上，反訴原告得向反訴被告請求瑕疵改善費用263,939元及
    系爭工程遲延之損失971,347元，再扣除反訴原告於本訴應
    給付反訴被告之金額133,331元，總計為1,101,955元(計算
    式：263,939元＋971,347元－133,331元＝1,101,955元)爰依承
    攬契約法律關係之債務不履行，提起本件反訴等語。並聲明
    ：反訴被告應給付反訴原告1,101,955元，及自起訴狀繕本
    送達翌日起至清償日止，按年息5%計算之利息。⒉願供擔保
    ，請准宣告假執行。
二、反訴被告則以：
  ㈠反訴原告所指出之鑑定瑕疵，係反訴被告於施作系爭工程時
    ，因配合鋼材廠商提供之鋼板材料較大，無法依照原本之位
    置施作，遂加大施作柱子之半徑，並無精確度不足之瑕疵，
    且反訴原告迄未提出其修補瑕疵並受有損害之憑據，自無須
    給付損害賠償。
  ㈡系爭工程終止，係因反訴原告遲延給付工程款所致，反訴被
    告並無損害賠償之責任，另就反訴原告所提出未能飼養乳牛
    之「預期營業損失」部分，亦未提出任何客觀上得證明其受
    有確定性損害之證據，應認為無理由。
  ㈢並為答辯聲明：⒈反訴原告之訴駁回。⒉如受不利判決，願供
    擔保請准宣告免為假執行。
三、本件不爭執事項：同本訴不爭執事項。
四、本件爭點(見本院卷第466頁)：
  ㈠反訴原告請求第三人完成工程，有無理由？
　㈡反訴原告請求反訴被告給付瑕疵改正費用263,939元，有無理
    由？
　㈢反訴原告請求反訴被告給付遲延損害賠償971,347元，有無理
    由？
五、本院之判斷：
  ㈠反訴原告請求第三人完成工程，為有理由。
　　⒈查反訴被告認反訴原告違約而自行停工後，反訴原告曾於1
      09年2月3日委請律師發函請原告於文到3日內復工，惟反
      訴被告仍未復工等情，已如前揭三、㈢所述。是反訴原告
      請求第三人完成工程，自有理由。
　㈡反訴原告請求反訴被告給付瑕疵改正費用263,939元，為「有
    」理由。
　　⒈查反訴被告認反訴原告違約而自行停工後，反訴原告曾於1
      09年2月3日委請律師發函請原告於文到3日內復工，惟反
      訴被告仍未復工等情，已如前揭三、㈢所述。又反訴被告
      未依反訴原告請求復工後，反訴原告即委託臺灣省土木技
      師公會加以鑑定，發現反訴被告有諸多項目於施工管理過
      程中有瑕疵須更正，改正估價金額為263,939元等情，有
      該公會鑑定意見書附卷可證(見卷第113-124頁)。
　　⒉雖反訴被告以鑑定會勘當日，鑑定之土木技師曾向到場之
      反訴被告就系爭工程之工地負責人陳天富表示會就勘驗發
      現之問題請反訴被告提出意見或說明，然事後該土木技師
      並未為之，即完成鑑定報告，反訴被告自無從提出意見或
      說明，故該鑑定報告內容，非全無疑義；另系爭鑑定報告
      所指：承攬人對基礎放樣準確精度不足，造成X向與Y向柱
      心偏移」，然此柱心偏移係因提供鋼材廠商於施工表示因
      其所提供之鋼板較大，故無法依照原本位置施作而改以加
      大柱子半徑方式處理，是該施工內容之調整，非原告之疏
      漏，原告之工程施作並無所謂精確度不足之瑕疵等語。惟
      查：
　　　⑴本件反訴被告既自陳其工地負責人陳天富曾到場會勘，
        而鑑定人於會勘後依會勘所得，本即得依其專業為鑑定
        。從而，縱反訴被告上揭主張鑑定人事後未予說明或陳
        述機會等情屬實，然此亦不影響此鑑定報告之效力。
　　　⑵至反訴被告以放樣準確精度不足，係因提供鋼材廠商所
        提供之鋼板較大，故需調整施工內容所致。然縱反訴被
        告所陳鋼板較大須調整施工內容乙節為真，然此亦不影
        響反訴被告於柱面較大之情形下，仍應依該柱面之柱心
        為基礎放樣，倘反訴被告以此為基礎放樣之方式，當不
        致有X向與Y向柱心偏移之情發生，足認反訴被告放樣施
        作有瑕疵甚明。
　　　⑶況依系爭契約第4條可知，系爭工程之材料雖由反訴原告
        自行採購供給，然反訴被告仍應依工程圖說代為驗收材
        料，及代為指導及管理分包施工(見本院卷第26頁)。而
        倘反訴原告所採購之鋼板大小如有影響基礎放樣準確精
        度，造成X向與Y向柱心偏移之情形，反訴被告既有代為
        驗收材料之責，自應向反訴原告反映，並與反訴原告商
        議退貨或調整施工內容，何以反訴被告均未為之，而逕
        為施工內容調整，致有上揭瑕疵發生？參以基礎放樣準
        確精度維持，而使X向與Y向柱心未有偏移情事，事涉系
        爭工程的承重及強度，直接影響系爭工程之結構安全，
        此為承攬廠商依其專業本即應注意之事項，益徵反訴被
        告上揭所辯不足採信。
　　　⑷綜上，反訴被告之基礎放樣既有上揭施工瑕疵，則反訴
        原告請求反訴被告給付瑕疵改正費用263,939元，自屬
        有據。
  ㈢反訴原告請求反訴被告給付遲延損害賠償971,347元，為「無
    」理由。
　　⒈按損害賠償，除法律另有規定或契約另有訂定外，應以填
      補債權人所受損害及所失利益為限。依通常情形，或依已
      定之計劃、設備或其他特別情事，可得預期之利益，視為
      所失利益，民法第216條定有明文。惟已定之計劃、設備
      或其他特別情事與預期之利益間，仍需有相當之因果關係
      ，倘依客觀情事，無從認定有預期之利益存在，究難僅以
      原告曾為相關之計劃或設備添置等情，遂當然認為其有預
      期利益之損失。
　　⒉查本件反訴被告雖有上揭遲延完工5月情事，反訴原告並以
      系爭工程是為飼養牛乳之用，其並經花蓮縣核准飼養乳牛
      1,000頭，並以每頭乳牛之每日乳產量平均為26.55公斤計
      算其預期利益之損失，並請求反訴被告賠償971,347元云
      云。惟反訴原告於系爭契約簽約時及施作的過程中，並未
      曾否向反訴被告表示預定完工日起即有1,000頭乳牛要進
      場，若遲延會有每頭26.55公斤牛乳之損失；另反訴原告
      迄今仍未開始飼養乳牛等情，業為反訴原告陳明(見卷第4
      64-465頁)。從而，反訴被告雖有上揭違約停工情事，然
      反訴原告既已覓得其他廠商繼續施做系爭工程，而於該工
      程完工後，反訴原告本即得開始飼養乳牛，何以至本件言
      詞辯論終結時，仍未開始飼養乳牛營利？從而，自難逕以
      系爭工程有上揭遲延5月完工之情事，而當然認反訴原告
      有預期乳牛產乳之利益損失。
　㈣綜上，本件反訴原告得請求反訴被告給付之金額為263,939元
    ，逾此部分之請求，則無理由。至反訴原告主張以其應給付
    反訴被告「本訴」之工程款及工程管理費133,331元進行抵
    銷，惟此部分既為本訴之訴訟標的，本院亦為主文第1、2項
    所示之諭知，自無由反訴原告於「反訴」中主張抵銷之餘地
    ，附此敘明。
　㈤按給付無確定期限者，債務人於債權人得請求給付時，經其
    催告而未為給付，自受催告時起，負遲延責任。其經債權人
    起訴而送達訴狀，或依督促程序送達支付命令，或為其他相
    類之行為者，與催告有同一之效力；遲延之債務，以支付金
    錢為標的者，債權人得請求依法定利率計算之遲延利息；而
    應付利息之債務，其利率未經約定，亦無法律可據者，週年
    利率為百分之五，民法第229條第2項、第233條第1項、第20
    3條分別定有明文。而本件反訴原告之瑕疵改正費用請求，
    係未定期限之債，本件民事答辯㈡暨反訴起訴狀於109年9月1
    4日送達返訴原告(見卷第157頁)，是原告請求自109年9月15
    日起至清償日止，按年息5%計算之遲延利息，亦屬有據。
六、綜上所述，反訴原告依承攬契約法律關係，請求被告給付瑕
    疵改正費用263,939元，及自109年9月15日起至清償日止，
    按年息5%計算之遲延利息，洵屬正當，應予准許。至反訴原
    告逾上開部分之請求，即屬無據，應予駁回。　
七、本判決主文第6項，係命反訴被告給付金額未逾500,000元所
    為之判決，爰依民事訴訟法第389條第1項第5款規定，依職
    權宣告假執行，並依同法第392條第2項規定，依反訴被告聲
    請宣告得預供擔保，免為假執行；至於反訴原告敗訴部分，
    其假執行之聲請已因訴之駁回而失所附麗，應併予駁回。
八、反訴事證已臻明確，兩造其餘攻擊防禦方法及舉證，核於判
    決結果不生影響，爰不一一論斷，附此敘明。
九、反訴訴訟費用負擔之依據：民事訴訟法第79條。
中　　華　　民　　國　　111 　年　　7 　　月　　15　　日
                  民事第一庭  法  官  李立青
以上正本係照原本作成。
如不服本判決，應於送達後20日內，向本院提出上訴狀並表明上
訴理由，如於本判決宣示後送達前提起上訴者，應於判決送達後
20日內補提上訴理由書（均須按他造當事人之人數附繕本並繳納
上訴裁判費）。
如委任律師提起上訴者，亦應一併繳納上訴審裁判費。
中　　華　　民　　國　　111 　年　　7 　　月　　15　　日
                              書記官 胡釋云